ACORDAO-COMPLETO-2450348

ACÓRDÃO 7280/2021 ATA 13/2021 - PRIMEIRA CÂMARA

VISTOS, relatados e discutidos estes autos, originariamente, de Tomada de Contas Especial instaurada pelo Instituto Nacional de Colonização e Reforma Agrária - Incra, em desfavor da Sra. Maria Romana Gonçalves Reis, ex-Prefeita Municipal de Augusto Correa/PA (gestão 2013-2016) , em razão da não aprovação da prestação de contas final do Convênio 778.146/2012, tendo por objeto a execução de obras de recuperação/complementação de 28,10 km de estradas vicinais de acesso à Resex Marinha Araí-Perobá, naquele Município, em área vinculada ao Programa Nacional de Reforma Agrária, julgada pelo Acórdão 1.843/2019, reformado pelo Acórdão 8584/2020-TCU-Primeira Câmara,
ACORDAM os Ministros do Tribunal de Contas da União, reunidos em sessão de 1ª Câmara, ante as razões expostas pelo Relator, em:
9.1. aplicar ao Sr. Iraildo Farias Barreto (CPF: XXX.457.662-XX) , ex-Prefeito Municipal de Augusto Correa/PA (gestão 2017-2020) ,  a multa prevista no art. 58, § 1º, da Lei 8.443/1992, c/c o art. 268, inciso VII, do Regimento Interno do TCU, no valor de R$ 5.000,00, fixando-lhe o prazo de quinze dias, a contar da notificação, para que comprove, perante o Tribunal (art. 214, III, alínea "a", do Regimento Interno do TCU) , o recolhimento da dívida aos cofres do Tesouro Nacional, atualizada monetariamente desde a data deste Acórdão até a data do efetivo recolhimento, se paga após o vencimento, na forma da legislação em vigor;
9.2. autorizar, desde logo, a cobrança judicial da dívida, caso não atendida a notificação, na forma do disposto no art. 28, inciso II, da Lei 8.443/1992;
9.3. determinar à Prefeitura Municipal de Augusto Corrêa/PA, com fundamento no art. 18 da Lei 8.443/1992, que, no prazo de quinze dias, providencie a devolução do saldo remanescente do Convênio 778.146/2012, que se encontra aplicado na conta específica do ajuste (agência 1.480-x, c/c 13.004-4) aos cofres do Instituto Nacional de Colonização e Reforma Agrária (Incra) ; e
9.4. enviar cópia deste Acórdão ao responsável, para ciência.

Tomada de Contas Especial. Convênio 30.016/2012 ( Siafi/Siconv 778146). Objeto Recuperação/complementação de estradas vicinais de acesso à Reserva Extrativista.

Primeira Câmara

Prefeitura Municipal de Augusto Corrêa - PA.

3. Interessados/Responsáveis:
3.1. Interessado: Instituto Nacional de Colonização e Reforma Agrária (00.375.972/0001-60).
3.2. Responsáveis: Maria Romana Gonçalves Reis (XXX.181.782-XX); e Iraildo Farias Barreto (CPF: XXX.457.662-XX).

13.1. Ministros presentes: Walton Alencar Rodrigues (Presidente), Benjamin Zymler, Vital do Rêgo e Jorge Oliveira.
13.2. Ministro-Substituto presente: Augusto Sherman Cavalcanti (Relator).

AUGUSTO SHERMAN

Adoto, como relatório, excerto do Pronunciamento de Subunidade elaborado por Auditor Federal lotado na SecexTCE (peça 112) , anuída por assessor daquela unidade mediante delegação do titular (peça 113) , bem como o Parecer convergente do MP/TCU (peça 114) : 
	"Após tramitação normal da presente Tomada de Contas Especial, foi concedido provimento parcial ao Recurso de Reconsideração da responsável, julgadas suas contas regulares com ressalva e expedida a seguinte determinação por meio do Acórdão 8584/2020-TCU-Primeira Câmara:
9.3. determinar à Prefeitura Municipal de Augusto Corrêa/PA, com fundamento no art. 18 da Lei 8.443/1992, que, no prazo de 15 dias, providencie a devolução do saldo remanescente do Convênio 778.146/2012, que se encontra aplicado na conta específica do ajuste (agência 1.480-x, c/c 13.004-4) aos cofres do Instituto Nacional de Colonização e Reforma Agrária (Incra) ;
2.	Conforme o Relatório que fundamentou o Acórdão:
De fato, a conta de aplicação financeira vinculada ao convênio registra saldo de R$ 10.247,01, na data de 30/12/2016 (peça 53, p. 106) e o último lançamento na conta corrente específica foi efetuado em 9/4/2014, referente a tributo retido na NF 450 (peça 53, p. 105) 
3.	Devidamente comunicada dos termos do Acórdão, conforme peças 108 (Ofício) e 110 (AR) , e decorrido o prazo de 15 dias estipulado, não se verificou a devolução do saldo por parte da Prefeitura Municipal de Augusto Correa/PA.
4.	O destinatário da determinação não cumprida foi o Sr. Iraildo Farias Barreto, CPF XXX.457.662-XX, Prefeito atual de Augusto Correa/PA. Ao não cumprir a determinação, incorreu no disposto do art. 58, § 1º, da Lei 8.443/1992 e art. 268, inciso VII, do Regimento Interno do TCU.
5.	Tendo em vista que a citação do município e todo o seu trâmite, novamente, por conta do valor acima - R$ 10.247,01 com rendimentos de 2016 a 2020 - seria de discutível cumprimento do princípio da economicidade, e considerando que constou no ofício enviado à Prefeitura (peça 108, p. 2) o alerta de que '2) O não cumprimento de determinação do Tribunal de Contas da União poderá ensejar a aplicação da multa prevista no art. 58, § 1º, da Lei nº 8.443/1992, a qual prescinde de realização de prévia audiência, nos termos do art. 268, inciso VII, e § 3º, do Regimento Interno do TCU', proponho:
	a) aplicar ao responsável Iraildo Farias Barreto (CPF: XXX.457.662-XX) a multa prevista no art. 58, § 1º, da Lei 8.443/1992 c/c o art. 268, inciso VII, do Regimento Interno do TCU, fixando-lhe o prazo de quinze dias, a contar da notificação, para que comprove, perante o Tribunal (art. 214, III, alínea 'a', do Regimento Interno do TCU) , o recolhimento da dívida aos cofres do Tesouro Nacional, atualizada monetariamente desde a data do acórdão que vier a ser proferido por este Tribunal até a data do efetivo recolhimento, se paga após o vencimento, na forma da legislação em vigor;
	b)	autorizar, desde logo, a cobrança judicial da dívida, caso não atendida a notificação, na forma do disposto no art. 28, inciso II, da Lei 8.443/1992;
	c) autorizar também, desde logo, se requerido, com fundamento no art. 26, da Lei 8.443, de 1992, c/c o art. 217, §§ 1º e 2º do Regimento Interno do TCU, o parcelamento da dívida em até 36 parcelas, incidindo, sobre cada parcela, corrigida monetariamente, os correspondentes acréscimos legais, fixando-lhe o prazo de quinze dias, a contar do recebimento da notificação, para comprovar, perante o Tribunal, o recolhimento da primeira parcela, e de trinta dias, a contar da parcela anterior, para comprovar os recolhimentos das demais parcelas, devendo incidir, sobre cada valor mensal, atualizado monetariamente, os juros de mora devidos, no caso do débito, na forma prevista na legislação em vigor, alertando o responsável de que a falta de comprovação do recolhimento de qualquer parcela importará o vencimento antecipado do saldo devedor, nos termos do § 2º do art. 217 do Regimento Interno deste Tribunal;
	d) enviar cópia do Acórdão que vier a ser proferido ao responsável, para ciência;
	e) informar ao responsável que a presente deliberação, acompanhada do Relatório e do Voto que a fundamenta, está disponível para a consulta no endereço www.tcu.gov.br/acordaos, além de esclarecer que, caso requerido, o TCU poderá fornecer sem custos as correspondentes cópias, de forma impressa.".
2.		Enfim o Parecer do MP/TCU (peça 114) :
"O Ministério Público de Contas manifesta-se de acordo com a proposta de encaminhamento formulada pela Secex/TCE (peças 112 e 113) , no sentido de que seja aplicada a Iraildo Farias Barreto, atual prefeito do Município de Augusto Corrêa/PA (gestão 2017/2020) , a multa do art. 58, § 1º, da Lei 8.443/1992 c/c o art. 268, VII, do Regimento Interno do TCU, em razão do descumprimento à determinação do Tribunal contida no item 9.3 do Acórdão 8584/2020-TCU-Primeira Câmara, com o seguinte teor (peça 97) :
9.3. determinar à Prefeitura Municipal de Augusto Corrêa/PA, com fundamento no art. 18 da Lei 8.443/1992, que, no prazo de 15 dias, providencie a devolução do saldo remanescente do Convênio 778.146/2012, que se encontra aplicado na conta específica do ajuste (agência 1.480-x, c/c 13.004-4) aos cofres do Instituto Nacional de Colonização e Reforma Agrária (Incra) ;
Saliente-se que, em consulta ao Siconv (Plataforma +Brasil) , verificou-se que o valor total disponível do rendimento de aplicação financeira referente ao Convênio 778.146/2012 é de R$ 10.934,96, na data de 20/11/2020.
Além da aplicação da multa, o MP de Contas propõe, adicionalmente, que seja reiterada a aludida determinação".
	
	É o relatório.

Nikollas Gabriel Pinto de Oliveira (22.334/OAB-PA) e outros, representando Maria Romana Gonçalves Reis.

Procurador Júlio Marcelo de Oliveira.

TOMADA DE CONTAS ESPECIAL. AFASTAMENTO DO DÉBITO. DETERMINAÇÃO PARA DEVOLUÇÃO DO SALDO DA CONTA ESPECÍFICA. DESCUMPRIMENTO. REDUZIDO VALOR. MULTA. NOVA DETERMINAÇÃO.

TOMADA DE CONTAS ESPECIAL (TCE)

Secretaria de Controle Externo de Tomada de Contas Especial (SecexTCE).

Em exame autos que cuidam, originariamente, de Tomada de Contas Especial instaurada pelo Instituto Nacional de Colonização e Reforma Agrária (Incra) , em razão da não aprovação da prestação de contas final do Convênio 778.146/2012 (peça 10) . O acordo foi celebrado entre a entidade e o Município de Augusto Corrêa/PA, pelo valor total de R$ 1.325.126,96, sendo que o montante de R$ 1.298.624,42 foi repassado pelo Incra e o restante, R$ 26.502,54, deveria ter sido aplicado como contrapartida. 
O ajuste tinha por objeto a execução de obras de recuperação/complementação de 28,10 km de estradas vicinais de acesso à Resex Marinha Araí-Perobá, naquele município, em área vinculada ao Programa Nacional de Reforma Agrária. Sua vigência abarcou o intervalo entre 10/12/2012 e 17/10/2014.
Lembro que a execução do objeto foi fiscalizada pelo Incra em duas oportunidades, consoante relatórios de vistoria de 26/11/2013 e 21/4/2014 (peças 12 e 13) . O último deles confirmou que as estradas vicinais se encontravam dentro dos padrões e normas técnicas exigidas, com 100% dos serviços concluídos, tendo sido lavrado, inclusive, o termo de aceitação de serviços e obras (peça 14) . Contudo, a documentação apresentada a título de prestação de contas foi considerada insuficiente pelo ente repassador, o qual sugeriu a abertura da TCE e, na sequência, a responsabilização da então prefeita.
Do mesmo modo, ante a insuficiência da documentação relativa à execução financeira, este Tribunal concluiu que não havia sido demonstrado o nexo de causalidade necessário entre os recursos repassados e o objeto executado, motivo pelo qual condenou a gestora, por meio do Acórdão 1843/2019-TCU-Primeira Câmara, de minha relatoria. Referida deliberação julgou irregulares as contas da ex-prefeita, condenou-a ao pagamento do débito apurado de R$ 1.298.624,42, em valores históricos, e aplicou-lhe multa de R$ 300.000,00, com fundamento no art. 57 da Lei 8.443/1992.
Irresignada, a responsável - Sra. Maria Romana Gonçalves Reis, exPrefeita Municipal de Augusto Corrêa/PA (gestão 2013-2016) - interpôs recurso de reconsideração (peça 53, p. 1-14) , juntando aos autos extratos bancários e demais documentos (peça 53, p. 15-106) por meio dos quais demonstrou a congruência entre a movimentação na conta do convênio e as despesas efetuadas, tendo sido dado provimento parcial ao recurso - por meio do Acórdão 8584/2020-TCU-Primeira Câmara, relatado pelo e. Ministro Vital do Rêgo - passando a julgar regulares com ressalva as presentes contas, dando-lhe quitação.  
Lembro ainda que aquele Acórdão, em seu item 9.3, determinou à Prefeitura que providenciasse a devolução do saldo remanescente do Convênio 778.146/2012, que se encontrava aplicado na conta específica do ajuste (R$ 10.927,03, em 2/7/2020) , aos cofres do Instituto Nacional de Colonização e Reforma Agrária (Incra) .
Ocorre que, não tendo sido evidenciada a referida devolução, a SecexTCE lançou aos autos a instrução de peça 112, propondo a aplicação de multa ao então Prefeito de Augusto Correa/PA,  Sr. Iraildo Farias Barreto, sem a realização de prévia audiência, nos termos do art. 268, inciso VII, e § 3º, do Regimento Interno do TCU.
Acolho a referida proposta, que contou com a chancela do Parquet especializado (peça 114) .
Em acréscimo às consultas mencionadas pela unidade técnica (peça 112, p. 1, item 3) e pelo MP/TCU (peça 114, p. 1 - data de 20/11/2020) e à ausência de resposta à notificação promovida por esta Corte quanto ao teor do Acórdão 8584/2020-TCU-Primeira Câmara (peças 108 e 110) , a partir de pesquisa realizada junto ao DGI Consultas por minha assessoria, igualmente não se identificou a referida devolução do saldo. 
Nestes termos, ainda que se observe a existência de prejuízo ao erário, acolho a análise técnica no sentido de que o valor em questão - cerca de R$ 11 mil - seria de discutível cumprimento do princípio da economicidade, deixando de se justificar a realização de citação dos responsáveis.
Ademais, considerando-se que o expediente enviado à Prefeitura (peça 108, p. 2) alertou expressamente quanto ao fato de o "não cumprimento de determinação do Tribunal de Contas da União poderá ensejar a aplicação da multa prevista no art. 58, § 1º, da Lei nº 8.443/1992, a qual prescinde de realização de prévia audiência", em atendimento ao disposto no art. 268, § 3º, do Regimento Interno do TCU, acolho a proposta de aplicação de multa ao Sr. Iraildo Farias Barreto, Prefeito do Município de Augusto Corrêa/PA na gestão 2017/2020, sem sua prévia audiência.
Ainda que sua gestão tenha se encerrado em 31/12/2020, destaco que o item 9.3 do Acórdão 8584/2020-TCU-Primeira Câmara fixou o prazo de quinze dias para que fosse realizada a referida devolução. Assim, considerando-se que o Ofício 43.238/2020-TCU/Seproc fora entregue na Prefeitura na data de 5/10/2020 (peça 110) , é possível concluir que o prazo estabelecido encerrou-se ainda durante sua gestão, afigurando-se legítima a sanção suscitada pela unidade técnica. 
Por fim, considerando-se a sugestão alvitrada pelo MP/TCU à peça 114 e a mudança na gestão municipal, faz-se mister expedir nova determinação à Prefeitura, a fim de que se obtenha a necessária devolução do saldo em tela.
	Ante o exposto, manifesto-me por que o Tribunal aprove o acórdão que ora submeto à deliberação deste Colegiado.
TCU, Sala das Sessões Ministro Luciano Brandão Alves de Souza, em 27 de abril de 2021.
AUGUSTO SHERMAN CAVALCANTI 
Relator